臺灣高等法院臺南分院刑事判決
111年度金上訴字第774號
上  訴  人  
即  被  告  趙芳  


選任辯護人  林姿瑩律師（法扶律師）  
上列上訴人即被告因詐欺等案件，不服臺灣臺南地方法院111年
度金訴字第4號中華民國111年5月3日第一審判決（起訴案號：臺
灣臺南地方檢察署110年度偵字第10856號），提起上訴，本院判
決如下：
    主  文
上訴駁回。
    事  實
一、趙芳知悉一般人利用他人金融機構帳戶存、提款，常係為遂
    行財產犯罪之需要，而已預見提供金融機構帳戶資料任由他
    人使用，將可能遭他人利用作為詐欺相關財產犯罪之工具，
    如再代為提領其內款項後轉交，其所提領者極可能為詐欺犯
    罪所得，且將因此造成金流斷點而掩飾、隱匿此等犯罪所得
    之去向及所在，竟基於縱其代為提領之款項為詐欺犯罪所得
    ，提領並轉交此等款項將掩飾、隱匿詐欺犯罪所得之去向及
    所在，亦均不違背其本意之不確定故意，於民國110年2、3
    月間某日時，應某真實年籍姓名不詳、自稱「Ceven」之成
    年人之要求，將其不知情之女兒楊○○（00年生，姓名年籍詳
    卷）所申辦、實際上為其所使用之中華郵政台南安平郵局帳
    號00000000000000號帳戶（下稱本案帳戶）之帳號資訊，透
    過Messenger傳送提供予「Ceven」使用。趙芳、「Ceven」
    即共同基於意圖為自己不法所有之詐欺取財及掩飾、隱匿詐
    欺犯罪所得去向及所在之犯意聯絡，由「Ceven」於110年3
    月初，透過Instagram、LINE，以暱稱「James Hilton」與
    張茹閔加為好友，向張茹閔佯稱其在葉門工作，欲將裝有美
    金300萬元及投資文件之保險箱寄予張茹閔保管，惟須先支
    付運費新臺幣（下同）71,518元云云，致張茹閔陷於錯誤，
    因而於110年3月29日13時7分許，臨櫃以無摺存款方式匯入7
    1,518元至趙芳上開本案帳戶內。再由趙芳依「Ceven」之指
    示，於110年3月29日15時45分、49分許，在臺南市某郵局AT
    M，各提領6萬元、11,500元，繼於同年月30日16時8分、17
    時4分、17時13分許，至臺南市3處全家便利商店（台南○○店
    、○○店、○○○店）各購買2萬元之比特幣（共6萬元），再透
    過「幣託BitoEX」APP，將所購買比特幣全數轉入「Ceven」
    指定之不詳電子錢包，以此迂迴層轉方式製造金流斷點，掩
    飾、隱匿該筆6萬元詐欺犯罪所得之去向及所在；所餘11,50
    0元則為「Ceven」給予之報酬。嗣張茹閔發覺受騙並報警處
    理，始循線查悉上情。
二、案經張茹閔訴由臺南市政府警察局第四分局報告臺灣臺南地
    方檢察署檢察官偵查起訴。
    理  由
壹、程序部分
一、審理範圍
  ㈠按110年6月16日修正公布、同月18日生效之刑事訴訟法第348
    條規定：「上訴得對於判決之一部為之。對於判決之一部上
    訴者，其有關係之部分，視為亦已上訴。但有關係之部分為
    無罪、免訴或不受理者，不在此限。上訴得明示僅就判決之
    刑、沒收或保安處分一部為之」。次按同日修正、生效之刑
    事訴訟法施行法第7條之13前段規定：中華民國110年5月31
    日修正通過之刑事訴訟法施行前，已繫屬於各級法院之案件
    ，於施行後仍適用修正前刑事訴訟法第348條規定。查，本
    案係於111年6月23日繫屬於本院，有本院收文日期戳章在卷
    可查（見本院卷第3頁），是本案上訴範圍，自應適用現行
    刑事訴訟法第348條規定。
  ㈡查公訴意旨另以：被告於109年底，基於參與犯罪組織之犯意
    ，加入「Ceven」及其餘不詳成年人所組成之3人以上，以實
    施詐術為手段之具有持續性、牟利性之有結構性組織，而共
    同違犯上開犯行，因認被告另涉犯組織犯罪防制條例第3條
    第1項後段之參與犯罪組織罪嫌等語。此部分業經原審不另
    為無罪之諭知（原判決第9至10頁，見本院卷第35至36頁）
    。本案被告僅就原判決認定其有罪部分提起上訴，依現行刑
    事訴訟法第348條規定，原判決不另為無罪諭知部分，自非
    本院審理範圍，合先敘明。
二、證據能力方面
  ㈠按被告以外之人於審判外之陳述，雖不符刑事訴訟法第159條
    之1至第159條之4之規定，而經當事人於審判程序同意作為
    證據，法院審酌該言詞陳述或書面陳述作成時之情況，認為
    適當者，亦得為證據；當事人、代理人或辯護人於法院調查
    證據時，知有第159條第1項不得為證據之情形，而未於言詞
    辯論終結前聲明異議者，視為有前項之同意，刑事訴訟法第
    159條之5第1項、第2項定有明文。本案認定犯罪事實所援引
    具傳聞性質之言詞或書面證據，檢察官、被告及其辯護人均
    同意列為證據（見本院卷第65至67、102頁），亦未於本案
    言詞辯論終結前具狀聲明異議，本院審酌該等被告以外之人
    審判外陳述作成時之情況，並無不能自由陳述之情形，亦無
    顯不可信之情狀，且未見有何違法取證或其他瑕疵，而與待
    證事實具有關聯性，本院認為以之作為證據應屬適當，自均
    得作為證據。
  ㈡另本件所引用卷內非供述證據性質之證據資料，則均無證據
    證明係公務員違背法定程序所取得，亦無顯有不可信之情況
    ，且均經本院於審理期日提示而為合法調查，檢察官、被告
    及其辯護人於本案言詞辯論終結前，均未爭執其證據能力，
    本院審酌前開證據之作成或取得之狀況，並無非法或不當取
    證之情事，且亦無顯不可信之情況，並無證據力明顯過低之
    情形，復經本院於審判期日就上開證據依法進行調查、辯論
    ，依刑事訴訟法第159條之5規定，均具有證據能力。
貳、實體方面
一、認定犯罪事實所憑證據及理由：
  ㈠訊據被告固不否認其有提供本案帳戶資料給「Ceven」，並提
    款購買比特幣轉入「Ceven」之電子錢包等事實，惟矢口否
    認有何共同詐欺取財、洗錢犯行，辯稱：當初「Ceven」在
    臉書加我好友，我們透過Messenger聊天，「Ceven」說他想
    要從美國回來臺灣，沒錢買機票，因為直接匯款會有匯率問
    題，比特幣就沒有匯率問題，但他親戚年紀蠻大的，不懂比
    特幣，所以叫他親戚匯款到本案帳戶，請我幫他買比特幣給
    他使用，他再拿去買機票，我只是想要幫忙，不知道這樣涉
    及詐騙跟洗錢云云。
  ㈡經查：
  ⒈被告於110年3月29日前某日時，應「Ceven」之要求，而將其
    女兒楊○○所申辦、實際上為其所使用如事實欄所載之本案帳
    戶資料，透過Messenger傳送提供予「Ceven」使用；嗣告訴
    人張茹閔於事實欄所示時間，遭「Ceven」以如事實欄所載
    方式詐騙，而臨櫃以無摺存款方式匯入71,518元至被告上開
    本案帳戶內；隨後被告於110年3月29日15時45分、49分許，
    在臺南市某郵局ATM，各提領6萬元、11,500元，繼於同年月
    30日16時8分、17時4分、17時13分許，至臺南市3處全家便
    利商店（台南○○店、○○店、○○○店）各購買2萬元之比特幣（
    共6萬元），再透過「幣託BitoEX」APP，將所購買比特幣全
    數轉入「Ceven」指定之不詳電子錢包，所餘11,500元則未
    轉出等情，此為被告所不爭執（見本院卷第68至69頁），核
    與證人即被告女兒楊○○、證人即告訴人張茹閔於警詢證述之
    情節相符（見警卷第9至11、13至17頁），並有告訴人提出
    之無摺存款單存款人收執聯（見警卷第19頁）、告訴人與「
    James Hilton」之LINE對話紀錄擷圖54張（見警卷第21至47
    頁）、被告上開本案帳戶之客戶基本資料及客戶歷史交易清
    單（見警卷第61、63頁）、全家便利商店代收款繳款證明3
    張（見偵卷第17頁）在卷可參，是被告提供之上開本案帳戶
    ，確遭「Ceven」作為收受告訴人遭詐騙匯入款項之帳戶使
    用，且被告依「Ceven」指示，自帳戶內提領共計71,500元
    ，並將其中6萬元購買比特幣後再轉入「Ceven」之電子錢包
    ，其提款後再轉購比特幣行為已造成金流斷點，而掩飾、隱
    匿此部分詐欺犯罪所得之去向及所在等情，首堪認定。
  ⒉被告雖以前詞置辯，惟查：
　⑴被告供稱與「Ceven」是臉書好友，透過Messenger聊天等語
    ，堪認「Ceven」是僅係被告自網路偶然結識之對象，被告
    對於該人之姓名、年籍資料均一無所知，實難認被告與「Ce
    ven」有何特別信賴關係，而被告為前開行為當時已年滿00
    歲，且其自陳○○畢業、從事清潔打掃工作、亦會在夜市打工
    等語（見原審卷第96頁），足見被告為心智成熟健全之成年
    人，而非毫無社會歷練及工作經驗之人；況被告於本案之前
    ，曾提供自己申辦之中國信託商業銀行帳戶予他人，該帳戶
    嗣遭他人作為詐騙工具，因而遭列為警示帳戶，此為被告於
    原審審理時供述在卷（見原審第80頁），並有臺灣臺南地方
    檢察署檢察官110年度偵字第13711號起訴書1份附卷可佐（
    見原審卷第39至44頁），被告亦自承其係因該中國信託商業
    銀行帳戶遭警示，故提供其女兒申辦之上開本案帳戶予「Ce
    ven」匯款，此有被告自寫之說明書1份在卷可佐（見偵卷第
    11頁），則被告既曾因提供帳戶資料而有案在身，對於素未
    謀面、無信賴關係之他人要求提供帳戶資料，其背後動機是
    否欲作為不法用途，當應更有所警覺。
　⑵又被告對於「Ceven」所稱請親戚匯款到本案帳戶，再請被告
    幫其買比特幣，其再拿去買機票等情，無從查證虛實，且一
    般透過網路購買機票可直接透過信用卡交易或其他線上支付
    方式付款，快速又便利，反觀比特幣市場瞬息萬變，價格浮
    動大，購買比特幣亦須負擔交易手續費用，且於交易過程中
    因價格浮動造成之損失可能較匯差要大，倘「Ceven」有意
    購買機票，大可自行在網路訂購並委請其可借貸之親戚提供
    線上付款方式，要無特意在網路上向素未謀面之人要求提供
    金融帳戶，而將借得之款項匯入其自身無法掌控之帳戶並由
    他人提領轉購比特幣，承擔交易比特幣過程中可能造成之損
    失，亦徒增款項遭他人侵占風險之理，此舉顯與常情相違，
    反倒彰顯其目的係在於利用他人名義收受不法來源之贓款，
    並藉由層層轉手贓款以躲避檢警查緝。再參以被告自述其本
    身曾有購買比特幣之經驗，此有被告提出其於案發前之109
    年10月24日在全家便利商店購買比特幣之代收款繳款證明1
    紙在卷可佐（偵卷第17頁），其對於比特幣交易之特性應有
    一定程度之了解，當可發現「Ceven」上述要求提供帳戶並
    提領其內款項代購比特幣之目的並非正當，堪信被告為前開
    提供帳戶、提款及轉購比特幣行為時，對於上開本案帳戶可
    能遭作為詐欺犯罪工具之不法用途，及匯入該帳戶內之款項
    極可能係詐欺相關財產犯罪之不法所得，其代為提領此等款
    項並轉購比特幣再發送予「Ceven」之電子錢包，甚有可能
    因此造成金流斷點而掩飾、隱匿此等犯罪所得之去向等情，
    當已有相當之認識。而被告既已預見上開情形，竟仍依從「
    Ceven」要求而提供上開本案帳戶資料，並親自提領告訴人
    遭詐騙轉入帳戶內之款項再轉購比特幣而實施詐欺、洗錢之
    構成要件行為，堪信被告主觀上顯具有縱其所提領為詐欺犯
    罪所得，且提領此等款項再轉購比特幣，即足掩飾、隱匿詐
    欺犯罪所得之去向、所在，亦均不違背其本意之共同詐欺取
    財、洗錢之不確定故意，其所為即係以自己犯罪之意思，共
    同參與上開犯行至明。被告辯稱僅係幫忙「Ceven」購買機
    票，不知道會涉嫌詐欺及洗錢云云，顯係事後卸責之詞，不
    足採信。
  ⒊綜上所述，本案事證明確，被告上開犯行洵堪認定，應依法
    論科。
二、論罪部分：
  ㈠洗錢防制法第2條第2款所稱之「洗錢」行為，係指掩飾或隱
    匿特定犯罪所得之本質、來源、去向、所在、所有權、處分
    權或其他權益之行為，其立法目的在於防範因犯同法第3條
    所列之特定犯罪而取得或變得之財物或財產上利益及其之孳
    息，藉由迂迴層轉、化整為零之多層化包裝方式，掩飾或隱
    匿特定犯罪所得，製造資金流動軌跡斷點，去化不法利得與
    犯罪間之聯結，而藉以逃避追訴、處罰。又特定犯罪之正犯
    實行特定犯罪後，為掩飾、隱匿其犯罪所得財物之去向及所
    在，而令被害人將款項轉入其所持有、使用之他人金融帳戶
    ，並由該特定犯罪正犯前往提領其犯罪所得款項得手，如能
    證明該帳戶內之款項係特定犯罪所得，因已被提領而造成金
    流斷點，該當掩飾、隱匿之要件，該特定犯罪正犯自成立一
    般洗錢罪之正犯（最高法院108年度台上大字第3101號裁定
    意旨參照）。準此，被告除提供本案帳戶予「Ceven」使用
    作為詐騙款項之匯款帳戶外，並提領帳戶內款項，就所提領
    6萬元購買比特幣再轉予「Ceven」，已造成金流斷點，該當
    於掩飾、隱匿詐欺犯罪所得之去向及所在之構成要件，自成
    立一般洗錢罪之正犯。
  ㈡核被告所為，係犯刑法第339條第1項之詐欺取財罪及洗錢防
    制法第2條第2款、第14條第1項之一般洗錢罪。公訴意旨雖
    認被告前揭所為構成刑法第339條之4第1項第2款之3人以上
    共同犯詐欺取財罪，惟依被告於警詢、偵查、本院審理中所
    述，自始至終與被告接觸、聯繫的僅有「Ceven」1人；另依
    告訴人於警詢指訴其遭詐騙匯款之情節，告訴人係透過Inst
    agram、LINE等通訊軟體與詐騙之犯嫌聯繫，亦未曾與詐騙
    之犯嫌碰面，尚無法排除以暱稱「James Hilton」對告訴人
    施行詐術之人與以暱稱「Ceven」指示被告之人為同1人之可
    能性，則依本案卷證資料，尚乏積極證據足認參與本案詐欺
    取財犯行之共犯除「Ceven」外，另有其他人，依「罪證有
    疑、利於被告」之證據法則，自應為有利被告之認定，是公
    訴意旨認被告所為應構成刑法第339條之4第1項第2款之3人
    以上共同犯詐欺取財罪，即有未洽，惟本院認定被告所為詐
    欺取財犯行，與起訴之社會基本事實同一，本院自應予審理
    ，並依刑事訴訟法第300條之規定，變更起訴法條為刑法第3
    39條第1項之普通詐欺取財罪。
  ㈢被告就上開普通詐欺取財及洗錢犯行，與「Ceven」之間具有
    犯意聯絡及行為分擔，應論以共同正犯。
  ㈣被告所犯之詐欺取財及一般洗錢罪，均係為達向告訴人詐得
    款項之單一犯罪目的，且實行行為具有局部同一，法律上自
    應評價為一行為同時觸犯上開2罪名之想像競合犯，應依刑
    法第55條規定，從一重論以一般洗錢罪處斷。
參、駁回上訴之理由
一、原審經詳細調查及審理後，基於以上相同之認定，論被告成
    立刑法第339條第1項之詐欺取財罪及洗錢防制法第2條第2款
    、第14條第1項之一般洗錢罪。並審酌被告不思循合法正當
    途徑賺取財物，貪圖不法利益，竟恣意與「Ceven」共同違
    犯上開犯行，實無足取，且被告所擔任之角色係使「Ceven
    」得以實際獲取犯罪所得並掩飾、隱匿此等金流，致被害人
    難於追償，不僅侵害被害人之財產法益，更增加犯罪查緝之
    困難，無形中使此類犯罪更加肆無忌憚，助長犯罪之猖獗，
    嚴重影響社會治安及人與人間之互信，所為實應予非難；復
    考量被告犯罪動機、目的、告訴人所受之損失，暨被告於本
    案之分工及涉案情節，並衡酌被告雖承認其提供帳戶及提款
    之客觀事實，惟否認共同違犯詐欺取財及洗錢犯行之犯後態
    度，迄未賠償告訴人所受損失或徵得諒解等情，兼衡被告前
    無任何刑事犯罪紀錄之素行，有臺灣高等法院被告前案紀錄
    表在卷可查，暨其於原審審理中自述之智識程度及家庭經濟
    生活狀況（見原審卷第96頁）等一切情狀，量處如原判決主
    文所示之刑，併諭知罰金易服勞役之折算標準。另就沒收部
    分說明：被告就自本案帳戶提領之剩餘11,500元，雖辯稱：
    那筆錢後續怎麼樣我真的忘記了，因為那段時間生病，我沒
    有佔用那筆錢等語（見原審卷第97頁），惟被告業已於原審
    審理時供稱：上開本案帳戶的提款卡都是我在使用，沒有交
    給任何人，這筆11,500元是我提領的，我後續沒有再將這筆
    錢匯款給任何人等語（見原審卷第90頁），堪認該筆11,500
    元確為被告所有、因本案犯行所獲得之報酬，核屬其本案犯
    罪所得，並未扣案，自應依刑法第38條之1第1項前段、第3
    項規定宣告沒收，於全部或一部不能沒收或不宜執行沒收時
    ，追徵其價額。另其自上開本案帳戶提領之告訴人遭詐騙匯
    入之其中6萬元款項，業已全數購買比特幣並轉入「Ceven」
    之電子錢包，復無證據證明被告對此部分洗錢行為標的之財
    物有何支配管領及處分權限，難認屬被告所有，揆諸前揭說
    明，自無由依洗錢防制法第18條第1項前段規定宣告沒收。
    經核原審上開認事用法均無違誤，量刑及沒收之認定亦稱允
    恰。
二、被告上訴意旨固以其僅係幫忙「Ceven」購買機票，不知道
    會涉嫌詐欺及洗錢云云。然被告除借用他人本案帳戶外，並
    參與取款工作，業已構成詐騙、洗錢犯行，其所辯難以採信
    ，理由業如前述，是被告上訴意旨，仍執前詞，否認犯罪，
    指摘原判決不當，為無理由，應予駁回。
據上論斷，應依刑事訴訟法第368條，判決如主文。
本案經臺灣臺南地方檢察署檢察官粟威穆提起公訴，臺灣高等檢
察署臺南檢察分署檢察官李宛凌到庭執行職務。
中　　華　　民　　國　　111 　年　　9 　　月　　14　　日
                  刑事第三庭    審判長法  官  郭玫利
                                      法  官  林臻嫺
                                      法  官  曾子珍
以上正本證明與原本無異。
如不服本判決應於收受送達後20日內向本院提出上訴書狀，其未
敘述上訴理由者，並得於提起上訴後20日內向本院補提理由書（
均須按他造當事人之人數附繕本）「切勿逕送上級法院」。
　　　　　　　　　　　　　　　　　　　書記官  蔡双財
中　　華　　民　　國　　111 　年　　9 　　月　　14　　日
附錄本案論罪科刑法條：
洗錢防制法第2條
本法所稱洗錢，指下列行為：
一、意圖掩飾或隱匿特定犯罪所得來源，或使他人逃避刑事追訴
    ，而移轉或變更特定犯罪所得。
二、掩飾或隱匿特定犯罪所得之本質、來源、去向、所在、所有
    權、處分權或其他權益者。
三、收受、持有或使用他人之特定犯罪所得。
洗錢防制法第14條第1項
有第二條各款所列洗錢行為者，處7年以下有期徒刑，併科新臺
幣5百萬元以下罰金。
中華民國刑法第339條第1項
意圖為自己或第三人不法之所有，以詐術使人將本人或第三人之
物交付者，處5年以下有期徒刑、拘役或科或併科50萬元以下罰
金。